臺灣屏東地方法院交通事件裁定　　　　100年度交聲字第255號
原處分機關　交通部公路總局高雄區監理所屏東監理站
法定代理人　高金木
異　議　人　洪仁光
上列受處分人因違反道路交通管理處罰條例事件，對於交通部公
路總局高雄區監理所屏東監理站民國100 年7 月4 日所為之處分
（原處分案號：屏監違字第裁82-V00000000號）聲明異議，本院
裁定如下：
    主  文
原處分撤銷。
洪仁光汽車駕駛人，駕駛汽車經測試檢定酒精濃度超過規定標準
因而肇事致人受傷，吊扣小型車普通駕駛執照貳年，並應參加道
路交通安全講習。
    理  由
一、原處分意旨略以：異議人即受處分人（下稱異議人）洪仁光
    於民國98年9 月30日13時45分許，駕駛車牌號碼3T-8082 號
    自用一般小客貨車，行經屏東縣內埔鄉○○路段時，因有汽
    車駕駛人酒精濃度超過規定標準（0.55以上）因而致人受傷
    之違規事實，為警掣單舉發，嗣原處分機關即交通部公路總
    局高雄區監理所屏東監理站認異議人上開情形，違反道路交
    通管理處罰條例第35條第1 項第1 款規定，爰裁處罰鍰新臺
    幣（下同）49,500元，並依同條例第68條第2 項、第24條第
    1 項第2 款規定，吊扣小型車普通駕駛執照2 年及參加道路
    交通安全講習等語。
二、聲明異議意旨略以：伊已向公益團體服完40小時之義務勞務
    ，請將監理單位的處分相抵銷，為此聲明異議等語。
三、按行政罰法第26條第1 項，一行為同時觸犯刑事法律及違反
    行政法上義務規定者，依刑事法律處罰之。但其行為應處以
    其他種類行政罰或得沒入之物而未經法院宣告沒收者，亦得
    裁處之。此條項係為一事不二罰之明文立法，究其立法目的
    ，乃在於一行為同時觸犯刑事法律及違反行政法上義務規定
    時，由於刑罰與行政罰同屬對不法行為之制裁，而刑罰之懲
    罰作用較強，故依刑事法律處罰，即足資警惕時，即無一事
    二罰而再處行政罰之必要，且刑事法律處罰，由法院依法定
    程序為之，較符合正當法律程序，應予優先適用。但罰鍰以
    外之沒入或其他種類行政罰，因兼具維護公共秩序之作用，
    為達行政目的，行政機關仍得併予裁處，故為第一項但書規
    定。亦即，一行為同時觸犯刑事法律及違反行政法上義務規
    定時，由於刑罰與行政罰同屬對不法行為之制裁，而刑罰之
    懲罰作用較強，故依刑事法律處罰，即足資警惕時，實無再
    重複處行政罰之必要。但罰鍰以外之沒入或其他種類行政罰
    ，因兼具維護公共秩序之作用，為達行政目的，行政機關仍
    得併予裁處。另按同條第2 項規定，前項行為如經不起訴處
    分或無罪、免訴、不受理、不付審理之裁判確定者，得依違
    反行政法上義務規定裁處之。亦即，行為人之同時觸犯刑事
    法律及行政法上義務之行為，若已經刑事部分為不起訴處分
    、無罪、免訴、不受理、不付審理之裁判確定者，則無上開
    立法理由所述行為已受刑事處罰，不應就同次行為而受2 次
    處罰之情形。惟行政罰法第26條第2 項所謂「行為如經不起
    訴處分或無罪、免訴、不受理、不付審理之裁判確定者」之
    意涵為何？是否包括檢察官以一定負擔為條件所為之緩起訴
    處分在內？按：
  (一)依文義解釋，行政罰法第26條第2 項僅明文列舉得再為行政
    裁罰之事由僅有不起訴處分、無罪、免訴、不受理、不付審
    理裁判確定之五種類型，且無概括條款規定其他得與上述五
    種刑事裁定等量齊觀之類型，是基於明示其一排斥其他之法
    理，不應擴張解釋包含緩起訴處分確定之類型。
  (二)依據緩起訴處分制度之本質，為介於起訴及微罪職權不起訴
    間之緩衝制度設計，其具體效力依刑事訴訟法第260 條規定
    ，於緩起訴處分期間屆滿未經撤銷者，非有同條第1 款或第
    2 款情形之一不得對於同一案件再行起訴，即學理上所稱實
    質確定力，足見在緩起訴期間內，尚無實質確定力可言（最
    高法院94 年 臺非字第215 號判例、95年度臺非字第284 號
    判決意旨參照），故觸犯刑事法律之犯罪行為符合緩起訴要
    件者，雖經檢察官為緩起訴處分而暫緩起訴，然仍係認被告
    有犯罪嫌疑，始予暫緩起訴，並得課被告以一定之負擔或指
    示，此與不起訴處分係因犯罪嫌疑不足或其他原因，不得附
    條件或負擔，仍顯有不同，故緩起訴處分與不起訴處分之性
    質有異，行政罰法第26條第2 項並未明列緩起訴處分，自不
    宜擴張解釋。
  (三)依附負擔之緩起訴處分對受處分人產生之法律效果，檢察官
    依刑事訴訟法第253 條之2 第2 項規定為緩起訴處分，課以
    被告金錢給付、勞務提供及處遇措施者，此等處分名義上雖
    非刑罰，仍是一種特殊的處遇措施，性質上已係實質的制裁
    ，造成被告財產減少、自由及人性尊嚴限制或義務增加等權
    利生不利的影響，是此類「特殊的處遇措施」性質上當屬干
    預人民自由之處分，實與刑事制裁無異。足見，行政罰法第
    26條第2 項所謂未處以刑事處罰之意涵，並不包括檢察官以
    一定負擔為條件而對受處分人所為之緩起訴處分，至為明確
    。
四、經查，異議人於上揭時、地因有汽車駕駛人酒精濃度超過規
    定標準並肇事致人受傷之違規事實，為警依法掣單舉發違規
    ，而異議人同一酒後駕車之行為，因同時觸犯刑法第185 條
    之3 之公共危險罪，亦遭移送臺灣屏東地方法院檢察署檢察
    官偵辦，經該署檢察官以99年度偵字第2946號緩起訴處分，
    緩起訴期間為1 年，並向指定政府機關、政府機構、行政法
    人、社區或其他符合公益目的之機構或團體提供40小時義務
    勞務，而異議人已履行完畢所附條件，且該緩起訴處分已於
    100 年5 月10日期滿未經撤銷等情，有臺灣高等法院被告前
    案紀錄表及前引緩起訴處分書在卷可稽。又異議人具狀聲明
    異議亦就上開酒後駕車並肇事致人受傷之行為不爭執，是異
    議人酒後超過規定標準駕駛動力交通工具而為警查獲之事實
    ，堪以認定。是異議人對於其酒精濃度超過規定標準而駕駛
    動力交通工具之違規行為已受刑事處罰，自無再依行政罰法
    第26條第2 項處以行政罰鍰之必要。原處分機關未考量上情
    ，仍裁處異議人罰49,500元，即有違誤，異議人就此部分聲
    明異議，為有理由。至原處分關於吊扣小型車普通駕駛執照
    2 年及應參加道路安全講習部分，異議人對此部分固未聲明
    異議，有卷存聲明異議狀可查，然此部分與其交通違規行為
    是否存在無從分離，自應由本院將原處分全部撤銷，另為裁
    定如主文第2 項所示，以資適法。
五、末以，道路交通管理處罰條例第35條第8 項固定有汽車駕駛
    人經裁判確定處以罰金低於該條例第92條所訂最低罰鍰基準
    規定者，應依該條例裁決繳納不足最低罰鍰部分之規定。惟
    檢察官以緩起訴命被告向指定之公益團體、地方自治團體或
    社區提供義務勞務，與道路交通管理處罰條例第35條第8 項
    因違反道路交通安全規定之行政法上義務而裁判確定處以「
    罰金」，其性質迥然不同，並無所謂差額可言，亦無適用該
    條例之可能；復原處分機關固依據交通部95年7 月17日交路
    字第0950006986 號 函釋認為汽車駕駛人酒後駕車之行為，
    於受緩起訴處分後，仍得再予行政裁罰，並另以交通部100
    年3 月28日交路字第1000026187號函釋認為檢察官以緩起訴
    命被告向指定之公益團體提供義務勞務，被告服義務勞務完
    畢，非屬得扣抵裁處罰鍰數額，有違反道路交通管理事件不
    服裁決聲明異議案件移送書在卷可考。惟檢察官以緩起訴命
    被告向指定之公益團體提供義務勞務，並非命給付金錢，無
    比較基準，且與道路交通管理處罰條例第35條第8 項經裁判
    確定處以罰金性質迥異，並無所謂差額可言，自無適用該條
    例之可能（臺灣高等法院暨所屬法院99年法律座談會刑事類
    提案第37號提案研討結果參照）。再者，法官依據法律獨立
    審判，為憲法第80條所明定，且依司法院大法官會議釋字第
    137 號、216 號解釋意旨，各機關依其職掌就有關法規為釋
    示之行政命令，法官於審判案件時，固可予以引用，但仍得
    依據法律，表示適當之不同見解，並不受其拘束，併予指明
    。
六、依道路交通事件處理辦法第19條前段，裁定如主文。
中    華    民    國    100   年    7     月    20    日
                  交通法庭      法  官  簡光昌
以上正本證明與原本無異。
如不服本裁定應於收受送達後5 日內向本院提出抗告書狀敘述抗
告之理由抗告於臺灣高等法院高雄分院。
中    華    民    國    100   年    7     月    20    日
                                書記官  姜宜泰